臺灣新北地方法院民事判決
110年度訴字第3019號
原      告  李鎮岳  
訴訟代理人  蔡宜真律師
被      告  李慶輝  


訴訟代理人  沈志成律師
            施懿哲律師
上列當事人間請求確認事實上處分權事件，經本院於民國111年1
0月20日言詞辯論終結，判決如下：
    主      文
一、確認原告就「新北市政府-市地重劃補償304專戶」內之門牌
    號碼新北市○○區○○路00巷00○0號地上建築物之地上建築物救
    濟金新臺幣（下同）5,682,016元及自動搬遷獎勵金1,685,5
    68元之領取權，原告有3分之2領取權存在。
二、訴訟費用由被告負擔。
    事實及理由
壹、程序部分：
一、按訴狀送達後，原告不得將原訴變更或追加他訴，但請求之
    基礎事實同一者及不甚礙被告之防禦及訴訟之終結者，不在
    此限。民事訴訟法第255條第1項第2款及第7款，定有明文。
    次按不變更訴訟標的，而補充或更正事實上或法律上之陳述
    者，非為訴之變更或追加，民事訴訟法第256條定有明文。
    經查，本件原告於起訴時，其訴之聲明本為：確認原告對坐
    落於新北市○○區○○段00地號土地(下稱系爭土地)上之未辦保
    存登記建物（門牌號碼為新北市○○區○○路00巷00○0號，下稱
    系爭建物）有2/3之事實上處分權（見本院110年度重司調字
    第244號卷【下稱調字卷】第9頁）。嗣於本院審理中，系爭
    建物因遭拆除而不存在，惟兩造對系爭建物得向新北市政府
    領取之建物救濟金及自動搬遷獎勵金之領取權仍有爭執，因
    而於民國111年10月13日具狀變更聲明為：確認「新北市政
    府-市地重劃補償304專戶」內之系爭建物之自動獎勵金新臺
    幣（下同）5,682,016元及自動搬遷獎勵金1,685,568元，原
    告有2/3領取權（見本院卷第203頁），原告上開訴之變更，
    係基於確認新北市政府對於系爭建物應發放之系爭救濟金及
    系爭獎勵金歸屬之同一基礎事實，亦不甚礙被告之防禦及訴
    訟終結，依前揭規定，尚無不合，應予准許。原告復於本院
    111年10月20日審理時，當庭請求將上開變更訴之聲明中自
    動獎勵金更正為建物救濟金（見本院卷第215頁），核其所
    為應僅係更正事實及法律上之陳述而已，依上開法條規定，
    尚非屬訴之變更或追加情形，自應予以准許。
二、再按確認法律關係之訴，非原告有即受確認判決之法律上利
    益者，不得提起，民事訴訟法第247條第1項前段定有明文。
    所謂即受確認判決之法律上利益，係指因法律關係之存否不
    明確，致原告在私法上之地位有受侵害之危險，而此項危險
    得以對於被告之確認判決除去之者而言，最高法院42年台上
    字第1031號判例可資參照。查系爭建物拆遷發給建物救濟金
    、自動搬遷獎勵金，然原告主張其就上開救濟金、獎勵金有
    2/3領取權，為被告所否認，是兩造對於上開救濟金及獎勵
    金之領取權既有爭執，原告提起本件確認訴訟，依上開說明
    ，應認有受確認判決之法律上利益，合先敘明。
貳、實體部分：
一、原告主張：
　㈠系爭建物為未辦保存登記建物，系爭建物及系爭土地原均為
    兩造之父親即訴外人李建成所有，李建成於78年死亡後，系
    爭建物及系爭土地由兩造及另一名兄長即訴外人李淵深3人
    繼承，並完成遺產分割協議，各取得系爭建物1/3事實上處
    分權，系爭土地則登記為3人各有1/3應有部分。
　㈡原告於97年7月31日向李淵深購買系爭建物之1/3事實上處分
    權，及系爭土地應有部分1/3，故原告就系爭建物已取得2/3
    事實上處分權。現況使用上，兩造亦有默示之分管協議，由
    原告使用2/3區域，被告使用1/3區域，且被告於108年新莊
    區調解委員會調解書，亦主張其有1/3。
　㈢又系爭建物因配合「新、泰塭仔圳市地重劃案（第二區）」
    拆遷，經新北市政府發函通知，得領取地上建築物救濟金5,
    682,016元及自動搬遷獎勵金1,685,568元，因兩造就領取權
    之比例有爭執，遲未領取，上開救濟金、獎勵金均已存入新
    北市政府-市地重劃補償304專戶。
　㈣為此，爰依民事訴訟法第247條第1項規定，提起本訴訟等語
    。
　　並聲明：確認「新北市政府-市地重劃補償304專戶」內之新
    北市○○區○○路00巷00○0號地上建物之建物救濟金5,682,016
    元及自動搬遷獎勵金1,685,568元，原告有2/3領取權。
二、被告則以：
　㈠系爭建物係於70年間由兩造之姊夫即訴外人邱秸珩(原名：邱
    清江)出資委由被告及被告之友人所興建，並非李建成所興
    建，嗣邱秸珩於73年間將系爭建物讓與兩造合夥經營之銘勝
    鋼床廠，每人之股份各為1/2，價金則約定由兩造代付邱秸
    珩應繳納予新光人壽股份有限公司之保險金，每半年約1.2
    萬元，上開保險金之款項均由銘勝鋼床廠之收入支付，故系
    爭建物之事實上處分權係由兩造各持有1/2。而被告係基於
    情誼讓原告使用系爭建物範圍較大，並非原告持份較多，是
    原告主張顯與事實不符，且無理由。
　㈡又證人王瑞華證述時攜帶「出庭參考資料」及「0428上午說
    明重點」作證，參以原告之配偶訴外人蕭雪凰曾以LINE傳送
    不動產買賣契約書、系爭建物照片予證人王瑞華，足認證人
    王瑞華於作證前曾與原告串證，其證述憑信性應屬低落，不
    足採信。且證人王瑞華稱李淵深有系爭建物1/3事實上處分
    權等語，亦僅係轉述李淵深之陳述而已，應屬傳聞證據，實
    際上亦不足以證明李淵深確有系爭建物1/3事實上處分權等
    語置辯。
　　並聲明：原告之訴駁回。
三、本院之判斷：
　　原告主張系爭建物為未辦保存登記建物，新北市政府前因辦
    理重劃案，現已拆除系爭建物，因兩造逾期未領取系爭建物
    之地上建築物救濟金5,682,016元及自動搬遷獎勵金1,685,5
    68元，故地上建築物救濟金及自動搬遷獎勵金現已存入「新
    北市政府-市地重劃補償304專戶」等事實，業據提出新北市
    政府111年4月27日新北府地劃字第1110784447號函暨附件、
    新北市政府111年6月20日新北府地劃字第1111127177號函暨
    附件、111年8月12日新北府地劃字第1111518707號函暨附件
    等件為證（見本院卷第151頁至第153頁、第193頁、第205頁
    至第211頁），且為被告所不爭執，堪信原告上開主張為實
    在。惟原告主張其就上開救濟金及獎勵金有2/3領取權，則
    為被告所否認，並以前詞置辯，故本件應審究者為：㈠原告
    主張其就系爭建物有2/3事實上處分權，有無理由？㈡原告請
    求確認其對於地上建築物救濟金及自動搬遷獎勵金有2/3之
    領取權存在，有無理由？茲分別論述如下：
　㈠原告主張其就系爭建物有2/3事實上處分權，有無理由：
  ⒈按未辦理第一次所有權登記之房屋所有權，其所有權屬於出
    資興建之原始建築人，此非依法律行為而原始取得其所有權
    ，與依法律行為而取得者有別（最高法院97年度台上字第20
    73號判決意旨參照）。次按原告對於自己主張之事實已盡證
    明之責後，被告對其主張如抗辯為不實，並提出反對之主張
    者，則被告對其反對之主張，應負證明之責，此為舉證責任
    分擔之原則。倘被告對於抗辯並無確實證明方法，僅以空言
    爭執，應認定其抗辯事實非真正，而為被告不利益之裁判（
    最高法院110年度台上字第1804號判決意旨參照）。
  ⒉原告主張系爭建物為兩造父親李建成興建，並由兩造及李淵
    深3人共同繼承，原告於97年7月31日向李淵深購買系爭建物
    之1/3事實上處分權，及系爭土地應有部分1/3等情，業據提
    出不動產買賣契約書、土地登記謄本為證（見調字卷第17頁
    至第25頁），並有新北市新莊地政事務所111年5月9日新北
    莊地籍字第1116047742號函暨附件在卷可稽（見本院卷第12
    5頁至第138頁）。
  ⒊並參以證人王瑞華證稱：「(請問原證1第二條：『雙方約定不
    動產全部買賣讓渡價款為450萬元整。…其餘價款係包括地上
    物補償費、搬遷費等在內，互不得異議。』本條內容為何會
    做如此之約定?)我寫好土地時要寫建物，他們跟我說房子沒
    有門牌、稅籍，所以我第二點建物沒有劃掉。」「(證人的
    意思是，買賣範圍有包含建物，但因為沒有門牌、沒有稅籍
    ，所以沒有把建物門牌號碼寫在契約書上？)是，他們這樣
    跟我說。」「(你是否知悉李淵深有系爭建物1/3事實上處分
    權之原因？)有。我不知道原因，李淵深只有說他有1/3，租
    給原告。」「(本件他們是買賣幾分之幾？)他們土地賣1/3
    ，房子也是一樣，我還有問他房子的資料，他就說沒有稅籍
    。」等語（見本院卷第59頁、第60頁、第62頁），核與新北
    市政府稅捐稽徵處新莊分處110年12月30日新北稅莊二字第1
    105482224號函覆表示系爭房屋無房屋稅籍資料(見本院卷第
    27頁)，及土地登記謄本記載，兩造、李淵深於原因發生日
    期77年11月28日，以繼承為登記原因，各取得系爭土地權利
    範圍1/3，嗣原告於原因發生日期97年7月31日，以買賣為登
    記原因，再取得系爭土地權利範圍1/3，累計共持有系爭土
    地應有部分2/3（見調字卷第25頁，本院卷第137頁）等內容
    相符；復酌以不動產買賣契約書第二條：「雙方約定不動產
    全部買賣讓渡價款為450萬元。前項價款內雙方完全同意分
    定為土地本身部分買賣價款應按照約定買賣讓渡不動產移交
    日期時政府公告現值計價買賣，其餘之價款係包括地上補償
    費、遷移費等在內，互不得異議。」(見調字卷第17頁)，而
    買賣契約於97年間締結並為移轉登記，當時系爭土地應有部
    分1/3之公告現值為4,293,850元(18,500×696.3×1/3=4,293,
    850)，故土地部分之價款為4,292,850元，餘款206,150元即
    為地上物補償費、遷移費等部分之價款，亦可與證人王瑞華
    證稱當時買賣標的有包含建物，但因無門牌、稅籍，故未在
    建物欄位填載門牌號碼，但也沒將建物欄位劃掉等語可互為
    勾稽，堪信證人王瑞華上開證述與事實相符，可以採信。
  ⒋被告雖辯稱證人王瑞華於本院作證時攜帶「出庭參考資料」
    及「0428上午說明重點」出庭，作證前曾收受原告配偶本件
    不動產買賣契約書、系爭建物照片等訊息，應有與原告串證
    情形，故所證述不可採云云，惟查原告配偶固有傳送不動產
    買賣契約書、系爭建物照片予證人王瑞華，並與之通話數次
    等情，此經本院勘驗在卷(見本院卷第63頁至第64頁、第75
    頁至第117頁)，然本院認定王瑞華證述可採，係因其與新北
    市政府稅捐稽徵處新莊分處之函覆、土地登記謄本記載內容
    、不動產買賣契約書內容相符，已說明如前，且自原告配偶
    與證人王瑞華之訊息內容觀之，並無從得知證人王瑞華同意
    依原告配偶主張為不實證述，是尚不影響證人王瑞華上開證
    述之真實性。
  ⒌又佐以被告自承系爭建物自97年間起，使用狀況和拆除前相
    同，且原告就系爭建物使用超過1/2範圍等節（見本院卷第3
    8頁、第65頁），及被告以原告為對造於108年4月10日向新
    北市新莊區調解委員會聲請調解，並載明「工廠、樓上房間
    ，有1/3的權利，不返還」等節，有108年民調字第0246號卷
    附卷可考（見本院卷第163頁至第181頁），可知於97年間原
    告與李淵深締結不動產買賣契約後，至少於108年4月10日前
    ，被告主觀上亦認為其就系爭建物只有1/3之權利，且原告
    就系爭建物有逾1/2的權利，故才讓原告使用系爭建物超過1
    /2之範圍，益徵原告主張系爭建物為父親李建成所興建，嗣
    由兩造及李淵深各繼承1/3，原告於97年間再向李淵深購入1
    /3，故原告取得系爭建物事實上處分權2/3等節，為有理由
    。
  ⒍至被告雖抗辯系爭建物係於70年間由邱秸珩出資興建，邱秸
    珩於73年間將系爭建物讓與兩造合夥經營之銘勝鋼床廠，每
    人之股份各為1/2，價金則約定由兩造合夥之銘勝鋼床廠代
    付邱秸珩應繳納予新光人壽股份有限公司之保險金，故系爭
    建物之事實上處分權係由兩造各持有1/2云云，惟被告就上
    開事實並未舉證以實其說，並於證人邱秸珩一次未到庭後即
    捨棄傳喚邱秸珩（見本院卷第57頁），且縱原告未能詳細證
    明系爭建物為李建成出資興建，亦難憑此逕認原告主張上情
    均屬不實。是依被告之舉證，尚難逕認系爭建物係由邱秸珩
    出資興建，兩造就系爭建物各有1/2事實上處分權之事實，
    則被告抗辯上情，自無足採。
  ㈡原告請求確認其對於建物救濟金及自動搬遷獎勵金有2/3之領
    取權存在，有無理由：
　⒈按重劃區內應行拆遷之土地改良物或墳墓，直轄市或縣（市
    ）政府應予公告，並通知其所有權人或墓主，土地改良物限
    期30日內墳墓限期3個月內自行拆除或遷葬。逾期不拆除或
    遷葬者，得代為拆除或遷葬；前項因重劃而拆除或遷葬之土
    地改良物或墳墓，應予補償；其補償數額，由直轄市或縣（
    市）政府查定之，平均地權條例第62條之1第1項、第2項前
    段定有明文。
  ⒉查原告就系爭建物有2/3事實上處分權乙情，業據認定如前；
    又系爭建物已拆除乙節，為兩造所不爭執，亦堪憑採。本件
    原告既有系爭建物2/3事實上處分權，則系爭建物因新北市
    政府辦理系爭重劃案須行拆除，並已將系爭建物拆除完畢，
    且新北市政府亦將本件地上建築物救濟金5,682,016元及自
    動搬遷獎勵金1,685,568元均存入「新北市政府-市地重劃補
    償304專戶」，原告自得領取新北市政府對於系爭建物應發
    放之地上建築物救濟金及自動搬遷獎勵金各2/3，故原告請
    求確認其對於「新北市政府-市地重劃補償304專戶」中上開
    救濟金及獎勵金有2/3之領取權存在，即為可採。
四、綜上所述，原告請求確認「新北市政府-市地重劃補償304專
    戶」內之新北市○○區○○路00巷00○0號地上建物之地上建築物
    救濟金5,682,016元及自動搬遷獎勵金1,685,568元，原告有
    2/3領取權存在，為有理由，應予准許。
五、本件事實已臻明確，兩造其餘之攻擊或防禦方法，及未經援
    用之證據，經本院斟酌後，認為與判決基礎之事實並無影響
    ，均不足以影響本裁判之結果，自無庸一一詳予論駁之必要
    ，併此敘明。
六、據上論結，本件原告之訴為有理由，因此判決如主文。
中　　華　　民　　國　　111 　年　　12　　月　　22　　日
                  民事第七庭    法　官　謝宜雯
以上正本係照原本作成
如對本判決上訴，須於判決送達後20日內向本院提出上訴狀。如
委任律師提起上訴者，應一併繳納上訴審裁判費。
中　　華　　民　　國　　111 　年　　12　　月　　23　　日
                                書記官　劉德玉